【裁判字號】    95,台上,1616
【裁判日期】    950727
【裁判案由】    給付保險金
【裁判全文】
最高法院民事判決            九十五年度台上字第一六一六號
    上  訴  人  甲○○
                        號5樓.
                乙○○
                丙○○
    共      同
    訴訟代理人  黃哲東律師
                徐士斌律師
    被 上訴 人  新光人壽保險股份有限公司
    法定代理人  丁○○
    訴訟代理人  黃訓章律師
    被 上訴 人  安泰人壽保險股份有限公司（即美商美國安泰
                人壽保險股份有限公司台灣分公司之承當訴訟
                人）
    法定代理人  戊  ○
    被 上訴 人  美商美國人壽保險股份有限公司台灣分公司
    法定代理人  己○○
    被 上訴 人  中央信託局股份有限公司
    法定代理人  庚○○
上列當事人間請求給付保險金事件，上訴人對於中華民國九十四
年三月三十一日台灣高等法院再審判決（九十四年度重再字第一
號），提起上訴，本院判決如下：
    主  文
上訴駁回。
上訴訴訟費用由上訴人負擔。
    理  由
本件訴訟繫屬中原被上訴人美商美國安泰人壽保險股份有限公司
台灣分公司（下稱美商安泰人壽台灣分公司）之營業、資產及負
債，因分割而設立安泰人壽保險股份有限公司（下稱安泰人壽公
司），並移轉訴訟標的之法律關係予安泰人壽公司。安泰人壽公
司得兩造之同意，聲請代美商安泰人壽台灣分公司承當訴訟，核
無不合，應予准許。又安泰人壽公司承擔訴訟後，其法定代理人
變更為戊○，經其聲明承受訴訟，自無不合。另被上訴人美商美
國人壽保險股份有限公司台灣分公司（下稱美商美國人壽台灣分
公司）之法定代理人亦已先後變更為徐玉玲、己○○，並分別經
渠等聲明承受訴訟，亦無不合，均先予敘明。
其次，上訴人主張：伊對前訴訟程序之台灣高等法院八十九年度
保險上字第五四號確定判決（下稱原確定判決），得依下列事由
提起再審之訴。(一)該確定判決依保險法第三十七條規定及援引最
高法院七十六年台上字第一一六六號判例，認人身保險仍受複保
險相關規定之限制，既違背司法院大法官釋字第五七六號解釋意
旨，且不採信伊所提出由柬埔寨王國（下稱柬國）政府出具伊之
被繼承人李炳坤之死亡、交通意外證明書，鑑定機構之ＤＮＡ鑑
識及證人陳耀徽之證言，違背認定事實應依證據及論理、經驗法
則之規定，有民事訴訟法第四百九十六條第一項第一款所定適用
法規顯有錯誤之情事。(二)李炳坤因另向訴外人南山人壽保險股份
有限公司（下稱南山人壽公司）投保，伊於李炳坤車禍亡故後，
另件請求該公司給付保險金，已於民國九十三年三月二十五日經
三審判決伊勝訴確定。本件既與該事件之事實上或法律上主張及
爭點均屬相同，即應受其拘束。詎原確定判決竟為相反之認定及
判決，自有同條項第十一款、第十二款之再審事由。(三)伊發現旅
居柬國之證人蔡偉華親眼目睹李炳坤死亡之事實，經其同意回國
作證，該人證如經訊問，將可使伊受較有利之裁判，亦得依同條
項第十三款規定，提起再審之訴。求為廢棄原確定判決，並命被
上訴人新光人壽保險股份有限公司、美商美國人壽台灣分公司、
中央信託局股份有限公司依序給付上訴人甲○○新台幣（下同）
二千一百十萬元、三百萬元、一千萬元本息，及安泰人壽公司給
付上訴人二千五百六十萬元本息之判決。
原審以：民事訴訟法第四百九十六條第一項第一款所謂適用法規
顯有錯誤，以確定裁判違背法規或現存判例解釋者為限，不包括
漏未斟酌證據、認定事實錯誤、取捨證據失當，及判決不備理由
之情形在內。本件原確定判決於九十二年五月二十日作成後，縱
司法院大法官會議於九十三年四月二十三日作成釋字第五七六號
解釋，認人身保險契約，不受保險法第三十七條有關複保險規定
之限制，最高法院七十六年台上字第一一六六號判例，自該號解
釋「公布之日起」，應不再援用。惟原確定判決作成時，該號解
釋既尚未公布，且斯時學說及實務上之見解，就人身保險契約有
無複保險規定之適用，仍爭論不休，則原確定判決依保險法第三
十七條文義及援引上開判例，認人身保險契約，亦有複保險規定
之適用，殊難指為適用法規顯有錯誤。又原確定判決不採信上訴
人所提之死亡、交通意外證明書，蔡偉華親筆書證，鑑驗機構之
ＤＮＡ鑑識報告，及陳耀徽之證詞等等，核屬該判決證據取捨及
認定事實當否之問題，與適用法規是否顯有錯誤並無關涉。至上
訴人另件與南山人壽公司間請求給付保險金事件，與原確定判決
之當事人、訴訟標的之法律關係及請求之聲明，均不相同，自非
屬於同一事件，原確定判決本不受拘束。其未以上訴人與南山人
壽公司間之上開判決為基礎，即難謂為有民事訴訟法第四百九十
六條第一項第十一款及第十二款之再審事由。另同條項第十三款
所稱當事人發現未經斟酌或得使用之「證物」，並不包含「證人
」在內，即令上訴人所指證人蔡偉華同意到場作證，亦不得據為
再審之事由。從而，上訴人依民事訴訟法第四百九十六條第一項
第一、十一、十二、十三款之規定，提起再審訴訟，顯無理由，
乃不經言詞辯論，逕以判決駁回上訴人之請求，經核於法洵無違
誤。上訴人在原審已明確聲明僅對原確定判決提起再審之訴（原
審重再字卷二頁），原審審判長未闡明其是否一併對前訴訟程序
之本院九十三年度台上字第二四四五號確定裁定，聲請再審，即
無違背法令可言，不生是否應由原審另行裁定移轉管轄問題。上
訴意旨，指摘原判決不當，聲明廢棄，非有理由。
據上論結，本件上訴為無理由。依民事訴訟法第四百八十一條、
第四百四十九條第一項、第七十八條，判決如主文。
中    華    民    國   九十五   年   七   月  二十七  日
                      最高法院民事第四庭
                          審判長法官  蘇  茂  秋
                                法官  蘇  達  志
                                法官  陳  碧  玉
                                法官  王  仁  貴
                                法官  高  孟  焄
      本件正本證明與原本無異
                                      書  記  官
中    華    民    國  九十五  年    八    月    十    日
                                                    Ａ


司法院資訊處製作；財團法人民間司法改革基金會備份。
